【裁判字號】    96,訴,2942
【裁判日期】    970122
【裁判案由】    交付房屋
【裁判全文】
臺灣臺中地方法院民事判決              96年度訴字第2942號
原      告  丁○○
訴訟代理人  張豐守  律師
複代理人    吳莉鴦  律師
被      告  戊○○
            甲○○
訴訟代理人  熊賢祺  律師
複代理人    丙○○
上列當事人間請求交付房屋事件，本院於民國97年1月8日言詞辯
論終結，判決如下：
    主      文
被告戊○○應將坐落台中縣太平市○○段七三五、八五四之三九
地號土地及其上門牌號碼台中縣太平市○○路二二一巷三號之房
屋交還原告。
被告甲○○應將門牌號碼台中縣太平市○○路二二一巷三號之房
屋交還原告。
訴訟費用由被告負擔。
    事      實
甲、原告方面：
  一、聲明：如主文第1、2項所示。
  二、陳述：
    （一）坐落台中縣太平市○○段735、854之39地號土地（下
          稱系爭土地）及其上門牌號碼台中縣太平市○○路
          221巷3號之房屋（下稱系爭房屋）本為被告戊○○所
          有，因其積欠原告債務新台幣（下同）680,000元，
          而於清償期屆至無法清償，原告乃聲請查封拍賣系爭
          土地，被告戊○○遂於民國95年11月7日將系爭土地
          及房屋以680,000元之價格出售給原告，以抵償積欠
          之債務。
    （二）原告與被告戊○○間之不動產買賣契約（系爭買賣契
          約）第13條約定，被告戊○○得於在96年8月10日前
          買回系爭土地與房屋，被告戊○○買回之價格須以同
          價款，再加上原告所代繳之稅捐、費用等一併計算在
          內，而稅捐及費用之數額則以收據為憑。故被告顏幸
          湄要買回系爭土地與房屋時，除應支付680,000元外
          ，應另支付稅捐及費用計34,028元，是被告戊○○之
          買回價金為714,028元。被告戊○○雖於96年8月8日
          以存證信函表示要依系爭買賣契約第1條及第13條約
          定，為買回之意思表示，惟僅表示願意支付680,000
          元等情。原告向台中縣太平市調解委員會申請調解，
          經調解委員會各於96年8月9日及8月20日進行調解，
          因兩造意見不一致，而調解不成立。是原告與被告顏
          幸湄間之買回契約，因雙方無法達成合意而不成立。
          因買回契約效力之發生，以出賣人即買回人於買回期
          限內，提出買回價金，向買受人表示買回為要件。被
          告戊○○雖前以存證信函表示行使買回權，然並未於
          買回期限內提出買回價金，向買受人表示買回，是被
          告戊○○之買回，自不生效力。況被告戊○○願支付
          金額亦與契約之約定買回金額不符。
    （三）系爭買賣契約第13條第3款約定，95年8月10日後，乙
          方（即戊○○）向甲方（即原告）承租系爭房屋，另
          行訂立租賃契約。兩造依據該條款規定，委請曾代書
          代筆簽訂系爭房屋租賃契約，租賃期間自95年9月1日
          起至96年8月31日止，每月租金5000元，並約定原告
          需提前解約，應於到期日前1個月通知被告戊○○。
          而被告戊○○於租賃期間，僅支付4,000元，被告顏
          幸湄違反租賃契約之約定。因原告擬將系爭房屋收回
          自用，故依據系爭房屋租賃契約之約定，提前於96年
          1 月3日以存證信函通知被告戊○○，欲將系爭房屋
          收回自用等情。況租賃契約業已到期，原告起訴請求
          被告戊○○返還系爭房屋，而被告戊○○亦未無給付
          租金，是兩造間就系爭房屋未成立不定期租賃。
    （四）原告與被告戊○○間之買回契約不成立，系爭房屋租
          賃契約業已消滅，故被告戊○○無權占有系爭土地與
          房屋，另被告甲○○對系爭房屋亦無合法占有權源。
          從而，原告依據民法第767條之規定，本於所有權作
          用提出本訴，請求被告戊○○交還系爭土地與房屋，
          暨請求被告甲○○交還系爭房屋。
  三、證據：提出不動產買賣契約書、土地登記謄本、調解不成
      立證明書、台中民權路郵局第0013號存證信函、被告戶籍
      謄本、台中縣稅捐稽徵處大屯分處房屋稅籍證明書、水電
      收據及現場照片等件為證。
乙、被告方面：
  一、聲明：原告之訴駁回，訴訟費用由原告負擔。
  二、陳述：
    （一）原告曾借被告戊○○500,000元，每月利息15,000元
          ，先預扣3個月利息，被告僅收到455,000元（計算式
          ：500,000元-45,000元=455,000元），因利息累積而
          應償還原告680,000元之本息，原告遂要求被告顏幸
          湄以買賣之方式將系爭土地與房屋所有權移轉登記予
          原告。被告戊○○依據系爭買賣契約之買回條款約定
          ，前於96年7月、8月間向原告表示以680,000元買回
          系爭房屋與土地，被告嗣於96年8月8日以存證信函向
          原告表示應買之意思表示，經台中縣太平市調解委員
          會調解未成立。被告戊○○已依據系爭買賣契約之規
          定向原告行使買回權，原告於收到被告戊○○之買回
          通知後，即按照契約之規定以原價讓被告買回系爭房
          地，詎原告未履行買回約款之義務，竟起訴請求被告
          返還系爭土地與房屋。
    （二）買回權是否行使，係出賣人之權利，並非其義務。買
          回權為形成權，出賣人行使買回權，僅須以意思表示
          主張行使買回權，無須現實提出約定之買回價金。再
          者，當事人履行買回契約之義務，倘無其他約定，應
          適用第369條規定，買賣標的物與價金同時為之，故
          買回人提出約定之買回價金，僅涉及買回契約之履行
          ，其與買回契約是否發生效力無關。退步言，被告顏
          幸湄於買回期間屆滿前，表示願以680,000元買回系
          爭土地與房屋時，原告並無提出任何之收據，遲至96
          年11月27日始提出相關稅捐證明為憑。故原告未提出
          收據，應可認為係可歸責於原告之事由。被告戊○○
          已準備給付680,000元予原告，並表示如有稅捐證明
          ，亦願意給付該款項，故買回契約應已生效。
    （三）系爭房屋租賃契約之租賃期間自95年9月1日起至96
          年8月31日止，租賃期間屆滿後，被告戊○○迄今仍
          支付原告租金，故原告與被告戊○○依據民法第451
          條之規定，視為不定期限租賃契約。再者，被告顏幸
          湄業已行使買回權，是被告並非無權占有系爭土地與
          房屋。
  三、證據：提出不動產買賣契約書、太平郵局第484號存證信
      函、太平市調解委員會通知書、筆錄、起訴狀及房屋租賃
      契約書等件為證。
丙、本院依職權調閱台中縣太平市公所96年度民調字第164號聲
    請人丁○○與對造人戊○○間土地糾紛事件調解卷宗。
    理      由
一、原告起訴主張被告戊○○積欠原告680,000元之債務，原告
    於95年11月7日以該價格向被告戊○○購買系爭土地與房屋
    ，並辦妥土地所有權移轉登記。系爭買賣契約第13條固有約
    定，被告得於96年8月10日前買回系爭土地與房屋，惟被告
    願支付之買回金額與契約約定不符，導致無法達成合意。而
    系爭房屋租賃契約，原告已提前通知要將系爭房屋收回自用
    ，況租賃契約既已到期，原告亦起訴請求被告返還系爭土地
    與房屋，故兩造間並無不定期租賃存在。因此，原告爰依據
    民法第767條之規定，請求無權占有之被告返還系爭房屋與
    土地予原告等語。被告抗辯稱被告戊○○已於買回期間屆滿
    前表示願以680,000元買回系爭房屋與土地，故買回契約已
    經生效。再者，系爭房屋租賃契約成立迄今，被告戊○○均
    有支付原告租金，故原告與被告戊○○間有成立不定期之租
    賃契約等語置辨。
二、按受命法官為闡明訴訟關係，得整理並協議簡化爭點，民事
    訴訟法第270條之1第1項第3款定有明文。本院於97年1月8日
    言詞辯論期日，依據兩造主張之事實與證據，經簡化爭點協
    議，作為本件訴訟中攻擊與防禦之範圍。茲說明兩造不爭執
    與爭執事項如後：
  （一）就兩造不爭執之事實有六：1.被告戊○○於94年8月11日
        起至95年8月10日止，陸續向原告借款計680,000元（參
        照原證1之不動產買賣契約書第3條）。2.原告與被告戊○○於95年12月間簽訂系爭買賣契約，被告戊○○將系
        爭土地與房屋以680,000元之價格出售予原告，並已移
        轉所有權與事實處分權（參照原證1之不動產買賣契約
        書第2條、第3條；原證2之土地登記第二類謄本；原證5
        被告戶籍謄本與台中縣稅捐稽徵處大屯分處房屋稅籍證
        明書）。3.系爭買賣契約書第13條約定，被告戊○○自
        95年8月11日起至96年8月10日止，得以680,000元與原
        告所繳納稅捐、費用（以收據為憑），買回系爭土地與
        房屋。4.原告與被告戊○○於96年8月9日與8月20日曾
        就系爭土地與房屋之買回，進行調解不成立（參照原證
        3之調解不成立證明書、台中縣太平市調解委員會96年
        民調字第164號土地糾紛卷宗）。5.原告與被告戊○○
        就系爭房屋有於95年10月1日簽訂房屋租賃契約，租期
        自95年9月1日起至96年8月31日止，租金係每月15日前
        繳付5,000元（參照被告於97年1月8日提出之房屋租賃
        契約書）。6.系爭房屋現由被告甲○○占有使用中。此
        等不爭執之事實，將成為本院判決之基礎。
  （二）兩造爭執之事實主要有二：1.買回契約生效要件為何?
        原告主張買回契約生效之要件，必須提出現實買回價金
        ，應屬要物契約等語（最高法院79年台上字第2231號著
        有判例）；被告抗辯稱買回契約之生效，僅要有買回之
        意思表示即可，無須現實提出價金云云。2.系爭房屋有
        無適用民法第451條之不定期限繼續契約。被告固主張
        原告與被告戊○○就系爭房屋有租賃契約存在，被告迄
        今均有支付租金，故有不定期限租賃關係存在云云；然
        原告抗辯稱被告僅給付4,000元，原告已終止房屋租賃
        契約（參照原證4之存證信函），且原房屋租賃契約已
        於96年8月31日到期，原告亦起訴請求被告返還系爭土
        地與房屋，故原告並無再續租被告之意思等語。
三、按稱買賣者，謂當事人約定一方移轉財產權於他方，他方支
    付價金之契約。當事人就標的物及其價金互相同意時，買賣
    契約即為成立。物之出賣人，負交付其物於買受人，並使其
    取得該物所有權之義務。民法第345條及第348條第1項分別
    定有明文。原告主張其為系爭土地與房屋之所有人，被告無
    權占有系爭土地與房屋等語。因系爭房屋未辦理第一次建物
    所有權登記，是本院自應探討原告是否為系爭土地所有人與
    系爭房屋之事實上處分權人。經查：
  （一）按違章建築之讓與，雖因不能為移轉登記，而無法為不
        動產所有權之讓與，但受讓人與讓與人間如無相反之約
        定，應認為讓與人已將該違章建築之事實上處分權讓與
        受讓人（參照最高法院85年度台上字第51號判決）。再
        者，違章建築物雖無法至地政機關辦理所有權登記，惟
        其為財產權，自得為交易之標的物，最高法院48年台上
        字第1812號、50年台上字第1236號分別著有判例。職是
        ，系爭房屋未辦理保存登記，原告依據買賣關係所取得
        之權利，並非物權法之所有權，其為事實上之處分權。
  （二）原告主張被告戊○○於94年8月11日起至95年8月10日止
        ，陸續向原告借款計680,000元，故原告與被告賴幸湄於
        95年12月間簽訂系爭買賣契約，被告戊○○將系爭土地
        與房屋以680,000元之價格出售予原告，並已移轉土地
        所有權與房屋事實處分權等事實，業據原告提出不動產
        買賣契土地登記第二類謄本、被告戶籍謄本及台中縣稅
        捐稽徵處大屯分處房屋稅籍證明書等件為證。被告就此
        不爭執，堪信為真實。從而，被告戊○○因向原告借款
        680,000元，渠等約定以借款充作購買系爭土地與房屋
        之價金，原告依據買賣關係取得系爭土地之所有權與系
        爭房屋之事實上處分權。
四、按出賣人於買賣契約保留買回之權利者，得返還其所受領之
    價金，而買回其標的物。前項買回之價金，另有特約者，從
    其特約。民法第379條第1項、第2項定有明文。再者，買回
    契約效力之發生，以出賣人即買回人於買回期限內，提出買
    回價金，向買受人表示買回為要件，倘出賣人僅於買回期限
    內，向買受人表示買回其原出賣之不動產，並未將約定之買
    回價金提出，則買回契約並未發生效力，最高法院79年台上
    字第2231號著有判例。原告主張被告戊○○向原告表示買回
    系爭土地與房屋時，未依約定提出買回價金，故買回契約未
    生效等語。被告抗辯稱買回契約之生效，僅需有買回之意思
    表示即可，縱使應現實提出價金，惟原告未提供相關之單據
    ，導致被告戊○○無法提出約定之款項云云。是本院首應審
    究原告與被告戊○○間是否有買回約款，倘有買回約款之存
    在，繼而探討買回價金之數額為何，最後論述買回契約之生
    效，是否應現實提出買回價金。經查：
  （一）所謂買回者，係指買賣雙方當事人，就買賣標的物再為
        買賣之契約，而出賣人與買受人為之互相對換。依據系
        爭買賣契約第13條約定，被告戊○○得於在96年8月10
        日前向原告買回系爭土地與房屋，被告戊○○買回之價
        格須以同價款，再加上原告所代繳之稅捐、費用等一併
        計算在內，而稅捐及費用之數額則以收據為憑，此有系
        爭買賣契約書附卷可稽，復為兩造所不爭執。因此，系
        爭買賣契約有買回約款之存在，買回契約已合法成立。
        系爭買賣契約有保留被告戊○○買回系爭土地與房屋之
        權利，故被告戊○○自得於96年8月10日前，以意思表
        示行使買回權。
  （二）按地價稅之納稅義務人為土地所有權人。土地為有償移
        轉者，原所有權人為增值稅納稅義務人，土地稅法第3
        條第1項第1款與第5條第1項第1款分別定有明文。依據
        系爭買賣契約第13條約定，買回系爭土地與房屋之價金
        ，係原買賣價款680,000元，再加上原告所代繳之稅捐
        與費用，該稅捐及費用之數額以收據為憑。是被告戊○○為系爭土地之土地稅與土地增值稅納稅義務人，參諸
        原告提出之收據，其有替被告戊○○代繳土地增值稅18
        ,921 元與95年地價稅495元，此有繳款書為證（參照原
        證6之1、6之3，繳款書記載之納稅義務人為顏小芬，其
        為被告戊○○之原名，此可參原證5之戶籍謄本）。是
        原告替被告戊○○代繳土地增值稅與地價稅部分，自應
        列入買回價金之內。
  （三）按買賣契稅，應由買受人按契約所載價額申報納稅，契
        稅條例第4條定有明文。原告雖主張其另支出契稅2,262
        元、鑑估費3,210元、複丈費800元、抵押權設定費960
        元及本件裁判費7,380元稅捐與費用（參照原證6之2、6
        之4、6之5、6之6、6之7）。因原告為系爭房屋之買受
        人，本應自行負擔契稅之繳納，其不得向被告戊○○請
        求契稅。至於其餘費用之支出部分，本院審酌該等費用
        之性質，並非系爭買賣契約所應支付之費用，故不得列
        入買回之價金內。從而，本件買回價金為699,116元（
        計算式：原價金68,000元+土地增值稅18,621元+地價稅
        495元）。
  （四）依據前揭最高法院判例意旨，認為買回契約之生效，以
        出賣人於買回期限內，提出買回價金，向買受人表示買
        回為要件，其性質為要物行為，並非僅單純之意思表示
        ，即生買回之效力。被告戊○○雖前於96年8月8日以存
        證信函向原告表示應買之意思表示，嗣經台中縣太平市
        調解委員會調解未成立。此有卷附太平郵局第484號存
        證信函、太平市調解委員會通知書及調解不成立證明書
        等件為證。然而，被告戊○○僅向原告為買回之意思表
        示，未現實提出買回價金，顯然本件買回契約尚未生效
        。
  （五）至於被告戊○○雖抗辯稱原告未提出收據，故其無法現
        實提出價金云云。惟證人即代書乙○○到庭結證稱：被
        告戊○○於95年7月間有委請其處理系爭土地與房屋買
        賣事宜，其於7月與8月間有至系爭土地與房屋，被告戊○○同意680,000元之價金買回，不願另行負擔稅捐與
        費用，故原告與被告戊○○未簽訂再買賣契約等語。兩
        造就證人乙○○之證言均不爭執（參照本院96年11月27
        日言詞辯論筆錄第3頁）。自證人之證詞可知，被告戊○○雖有向原告為買回之意思表示，惟其僅願意支付原
        買賣價金680,000元予原告，不同意另行負擔原告所代
        繳之稅捐與費用。職是，被告戊○○縱使於買回期限內
        為買回之意思表示，然其所出之價金，明顯與買回約款
        不符。
  （六）證人乙○○另結證稱：系爭土地與房屋買賣所需之稅捐
        、費用，得依據一般交易之買賣規則，具體計算出其確
        實之數額等語（參照本院96年11月27日言詞辯論筆錄第
        4頁）。從證人之證詞知悉，縱使原告未提出相關之收
        據，以供被告戊○○參考計算其應支付之買回價金。然
        被告可委請專業代書或查詢土地稅法之有關稅率規定，
        自得明確計算出原告已代繳之稅款，並非難事。從而，
        被告戊○○除不願給付系爭買賣契約所約定之買回價金
        外，亦未現實提出買賣價金。準此，本件買回約款未生
        效，被告戊○○行使買回權行使期限即96年8月10日，
        迄今已逾多時，是被告戊○○抗辯稱其已行使買回權，
        故有權占有系爭土地與房屋云云，依法無據。
五、按租賃期限屆滿後，承租人仍為租賃物之使用收益，而出租
    人不即表示反對之意思者，視為以不定期限繼續契約，民法
    第451條定有明文。是出租人於租期屆滿後，須即表示反對
    續租之意思，始生阻止續租之效力。其意在防止出租人於租
    期屆滿後，明知承租人就租賃物繼續使用收益而無反對之表
    示，事後任意主張租賃關係消滅，使承租人陷於不利。為使
    法律關係明確，出租人亦得於租期屆滿前，事先表示反對之
    意思存在或為終止租賃契約之意思表示。從而，當事人於簽
    訂租賃契約之際，訂明續租應另訂契約者，應有阻止續約之
    效力，最高法院55年台上字第276號著有判例。原告主張被
    告僅給付4,000元租金，原告除已終止系爭房屋租賃契約外
    ，系爭房屋租賃契約已於96年8月31日到期，原告並起訴請
    求被告返還系爭土地與房屋，是原告並無再續租被告戊○○
    之意思等語。被告抗辯稱原告與被告戊○○就系爭房屋有租
    賃契約存在，被告迄今均有支付租金，故有不定期限租賃關
    係存在云云。是本院自應審究被告戊○○繼續對系爭土地與
    房屋使用收益，是否會成立不定期之租賃關係。經查：
  （一）原告與被告戊○○就系爭房屋前於95年10月1日簽訂系
        爭房屋租賃契約，租期自95年9月1日起至96年8月31日
        止，租金係每月15日前繳付5,000元，此有被告提出之
        房屋租賃契約書為證，並為原告所不爭執。從而，系爭
        房屋租賃契約定有期限，其租賃關係至96年8月31日止
        ，其已屆滿而消滅，被告戊○○於租賃關係消滅後，應
        返還系爭房屋予原告。
  （二）原告主張被告戊○○於租賃期間，僅支付4,000元，被
        告戊○○違反租賃契約之約定等語。參諸系爭房屋租賃
        契約第3條約定，被告戊○○每月應給付5,000元，而被
        告戊○○本應給付租金合計為60,000元（計算式：12月
        x5,000元），其給付金額僅15分之1，已符合系爭房屋
        租賃契約第6條違約處罰之終止契約要件，原告於96年1
        月3日以存證信函終止租約，雖以自用為由請求終止租
        約，惟其符合積欠租金，經催告仍不支付之終止租約要
        件，是系爭房屋租賃契約業已終止，自無租賃契約之默
        示更新之適用。
  （三）至於被告固抗辯稱其迄今均有支付租金云云，惟原告否
        認之，被告亦未舉證以實其說，是被告之該抗辯，不足
        為憑。退步言，縱使被告戊○○迄今仍有支付租金屬實
        ，惟參諸系爭房屋租賃契約第4條第5項約定，系爭房屋
        欲續租，必須經原告同意等情，故原告與被告戊○○於
        簽訂系爭房屋租賃契約之際，其已訂明續租應另訂契約
        者，自有阻止續約之效力。原告於96年10月29日起訴請
        求被告返還系爭土地與房屋，原告無再將系爭房屋續租
        被告戊○○之意思甚明，縱使被告戊○○繼續對系爭土
        地與房屋使用收益，亦不會成立不定期之租賃關係。
六、按所有人對於無權占有或侵奪其所有物者，得請求返還之，
    民法第767條前段定有明文。原告為系爭土地所有人與系爭
    房屋之事實上處分權人，原告與被告戊○○間就系爭土地與
    房屋之買回契約並未生效，而渠等間就系爭房屋亦無不定期
    之租賃關係存在。另被告甲○○占有系爭房屋，其亦無合法
    之占有權源（參照本院97年1月8日言詞辯論筆錄第2至3頁）
    。準此，原告依據系爭土地所有人之物上請求權與系爭房屋
    之事實上處分權，請求被告戊○○返還無權占有之系爭房屋
    與土地，暨請求被告甲○○返還無權占有之系爭房屋，如主
    文第1、2項所示，為有理由，應予准許。
據上論結：本件原告之訴為有理由，依民事訴訟法第85條第1項
前段，判決如主文。
中    華    民    國    97    年    1    月    22    日
                  民事第三庭  法  官  林洲富
以上正本係照原本作成
如對本判決上訴，須於判決送達後20日內向本院提出上訴狀
中    華    民    國    97    年    1     月    22    日
                              書記官  陳其良


司法院資訊處製作；財團法人民間司法改革基金會備份。
